臺灣高雄地方法院民事裁定          100年度司養聲字第245號
聲  請  人  尹維芝
上聲請人聲請許可終止收養事件，本院裁定如下：
    主  文
准予終止聲請人尹維芝（女，民國○○○年○月○日生，身分證
統一編號：Ｚ000000000號）與養父尹鴻志（男，民國
○○年○○月○日生，身分證統一編號：Ｚ000000000
號，於民國九十四年十二月十八日死亡）間之收養關係。
程序費用新臺幣壹仟元由聲請人負擔。
    理  由
一、按在養父母死亡後，民法修正前第1080條第5 項規定僅限於
    養子女不能維持生活而無謀生能力時，始得聲請法院許可終
    止收養，失之過嚴，是為保護養子女之利益，應使其有聲請
    法院許可終止收養之機會（見民國96年5 月23日修正立法理
    由一），故於修正後民法第1080條之1 第1 項、第4 項明定
    ：「養父母死亡後，養子女得聲請法院許可終止收養。」；
    「法院認終止收養顯失公平者，得不許可之。」又按養父母
    死亡時，養父母與養子女間之婚生親子關係固已消滅，然二
    者間之收養關係並未當然解消，是我國法上定有死後終止收
    養之制度，其目的在於解消養子女與死亡養父母之親屬間之
    法定血親關係，同時為圖回復其本姓及回復其與本生父母之
    法律關係。換言之，在法院依法裁定收養終止之前，收養人
    與被收養人間之收養關係仍持續中，是本件即無適用舊法關
    於終止收養要件之餘地，而應逕依修正後民法親屬編之規定
    予以審酌，合先敘明。
二、聲請意旨略以：緣聲請人尹維芝（女，民國○○年○ 月○ 日生
    ，身分證統一編號：Ｚ000000000號）之養父尹鴻志（男，17
    年11月7 日生，身分證統一編號：Ｚ000000000號）於94年12
    月18日死亡，聲請人為回復欲回復其本姓，並回復其與生父
    及其親屬間之法律關係，爰依民法第1080之1 條第1 項規定
    聲請准予終止前開之收養關係等語。
三、經查：
（一）聲請人上述之主張，業據其提出戶籍謄本2 紙為證，並經
      其到庭陳述：「（問：聲請事項？）請求終止尹維芝與尹
      鴻志( 歿) 之收養關係。（問：事實理由？）詳如聲請狀
      所載。因為養父死亡，我想要恢復原本的姓氏。（問：當
      初為何要被收養？）因為養父是生父的同事，因為在臺灣
      沒有結婚也沒有小孩、親人，擔心過世後沒有人辦理後事
      ，所以為了要辦理後事所以才辦理收養。（問：養父過世
      時，是否有繼承財產？）父94年過世有繼承到財產。（問
      ：是否知道終止後的權利、義務關係？）我知道，因為我
      擔心我以後小孩會對我的姓氏混亂，所以趕快要恢復姓氏
      。」等語（ 見本院100年9 月9 日訊問筆錄）；及證人曹
      際照即聲請人之生父到庭證述：「（當初為何同意女兒被
      收養？）養父是我的同事，養父跟我表示希望找人收養，
      我也沒有介紹給我的女兒，但有一次養父看到我的女兒覺
      得不錯，問我，我就回去問我女兒，我女兒表示可以。後
      來養父過世後，喪禮也是聲請人處理的。（問：聲請人要
      恢復與你的關係，有何意見？）沒有意見，她是我的親生
      女兒。」等語（見本院100 年9 月9 日非訟事件筆錄）。
（二）經查，聲請人主張之事實，業據其提出被收養人之戶籍謄
      本、收養人之除戶謄本各1 件為證，堪信屬實，且據聲請
      人到院陳明終止收養之原因，並無任何顯失公平之情形，
      本件聲請應予准許。
四、依非訟事件法第21條第1 項前段、第24條第1 項，裁定如主
    文。
五、如不服本裁定，應於裁定送達後10日之不變期間內，向本院
    提出抗告狀，並繳納抗告費新臺幣1,000 元。
中    華    民    國    100    年    9    月    14    日
                  家事法庭  司法事務官  鍾仕傑